【裁判字號】    90,訴,397
【裁判日期】    900306
【裁判案由】    塗銷不動產所有權移轉登記
【裁判全文】
臺灣臺北地方法院民事判決  九十年度訴字第三九七號
    原      告  甲○○
    訴訟代理人  逄紹峰律師
                唐行深律師
    被      告  乙○○      住.
    訴訟代理人  陳松棟律師
右當事人間塗銷不動產所有權移轉登記事件，本院判決如左：
        主      文
原告之訴暨假執行之聲請均駁回。
訴訟費用由原告負擔。
        事      實
甲、原告方面：
    一、聲明：被告應給付原告新台幣（下同）四百萬元及自訴狀繕本送達翌日起至
        清償日止，按年息百分之五計算之利息。請准供擔保宣告假執行。
    二、陳述：
    （一）原告於民國八十四年五月間向訴外人金誼建設股份有限公司預購坐落台北
          市○○區○○段四小段五八、六十、六一、六二、六三地號土地（嗣六十
          、六二地號併入五八地號）上之「信義立體停車場」停車位二個，每一車
          位二百萬元，八十四年十二月間登記取得該停車場建物所有權應有部分一
          一八分之二及五八地號土地應有部分十萬分之一七七八及六一、六二地號
          土地應有部分各十萬分之九四二。因停車場興建前，地主鄭金富等就土地
          設定本金最高限額九千六百萬元之抵押權以擔保借款，卻未依約清償，致
          遭誠泰銀行聲請本院以八十六年執字第一二四六二號強制執行拍賣抵押物
          ，並依民法第八百七十七條之規定，將抵押權設定後始營造之停車場建物
          併付拍賣，惟僅併付拍賣應有部分一一八分之一０四，包括原告之土地及
          建物應有部分。嗣由被告拍定取得土地所有權全部及建物所有權應有部分
          一一八分之一０四。
    （二）按將非抵押標的之建物與抵押之基地併付拍賣，無非因抵押權設定後始營
          建之建物將造成拍賣抵押土地之障礙，影響抵押權人之利益，故併付拍賣
          使土地及建物結合為一體，法律關係歸於單純，提高承買意願，維護抵押
          權人之利益。因此，不論建物所有權人是否同時為土地之所有權人，併付
          拍賣之範圍應為建物之全部。本件執行法院未將停車場建物全部併付拍賣
          ，致再三減價無人應買，已違反民法第八百七十七條之強制規定，依民法
          第七十一條之規定，被告於違法之執行程序中因拍定所生之買賣關係有無
          效之原因，其取得所有權自始無效。
    （三）被告又於九十年二月九日將前開所有權以買賣為原因，移轉登記予訴外人
          張光男等人，致原告無法請求塗銷其取得所有權之登記，被告本於無效之
          買賣取得系爭不動產，並將之轉售，係無法律上原因而獲有價值四百萬元
          之不當得利，且被告故意以移轉他人之方式剝奪原告取回所有權之機會，
          係侵害原告之所有權，致原告有四百萬元之損害，為此本於民法第一百八
          十四條第一項之侵權行為損害賠償請求權及民法第一百七十九條第一項之
          不當得利返還請求權，提起訴訟。
    三、證據：提出立體停車位預訂買賣契約書影本一份、土地及建物登記謄本影本
        三十紙、本院八十五年度拍字第一六五六號民事裁定影本一份、本院八十六
        年度民執黃字第一二四六二號拍賣抵押物強制執行事件囑託查封登記書影本
        一紙為證。
乙、被告方面：
    一、聲明：原告之訴駁回。
    二、陳述：本院八十六年度執字第一二四六二號拍賣抵押物強制執行事件，其聲
        請人誠泰商業銀行股份有限公司（以下簡稱誠泰銀行）於八十六年八月十六
        日聲請執行時，係以對前開土地准許拍賣抵押物之裁定為執行名義，同時依
        強制執行法第七十五條第三項規定，請求將同屬於土地所有權人即債務人之
        建物併予查封拍賣，其餘建物所有權人廖秋芬七人所有合計應有部分一一八
        分之十四，因其等非土地所有權人，而未併付拍賣，於法並無不合。原告所
        引民法第八百七十七條與上開執行事件無關，並非誠泰銀行請求強制執行之
        依據，故強制執行程序並未違法，被告依強制執行程序拍定取得所有權，並
        非無效。
丙、本院依職權調閱本院八十六年度民執黃字第一二四六二號拍賣抵押物強制執行事
    件全卷。
        理      由
一、程序方面：
    原告起訴時原聲明「被告應塗銷台北市○○區○○段四小段五八、五八－一、六
    一、六三地號土地及建號一六二八號建物如附表所示之登記」，嗣於訴狀送達後
    變更如前述事實欄之聲明，因被告無異議而為本案之言詞辯論，視為同意變更。
二、原告主張之事實，固據其提出立體停車位預訂買賣契約書影本一份、土地及建物
    登記謄本影本三十紙、本院八十五年度拍字第一六五六號民事裁定影本一份、本
    院八十六年度民執黃字第一二四六二號拍賣抵押物強制執行事件囑託查封登記書
    影本一紙為證，而其主張強制執行程序違法致拍定無效之依據，無非認執行法院
    未將停車場建物全部併付拍賣，係違反民法第八百七十七條之規定。然查，民法
    第八百七十七條「土地所有人，於設定抵押權後，在抵押之土地上營造建築物者
    ，抵押權人於必要時，得將其建築物與土地併付拍賣，但對於建築物之價金，無
    優先受清償之權」規定之真意，依其前段「土地所有人．．．在抵押之土地上營
    造建築物者」之文義，所規定之建築物，自應係土地所有人營造而屬土地所有人
    所有者，且同條但書「但對於建築物之價金，無優先受清償之權」，亦應解釋為
    「抵押權人對於建築物之價金，雖得受清償，但無優先受清償之權」，亦即建築
    物所有權人必須是抵押權人之債務人，抵押權人方有拍賣該建築物而受清償之可
    能。再參酌最高法院八十七年度台抗字第六七七號裁定之意旨「民法第八百七十
    七條前段規定，可知將建築物併付拍賣者，必建築物與土地均屬於同一所有人，
    始有該法條規定之適用。若建築物之所有人非提供土地設定抵押之人，不得將建
    築物併同土地予以拍賣」，均應肯定民法第八百七十七條規定之建築物與土地併
    付拍賣，僅適用於建築物與土地均屬於同一所有人之情況。原告主張「不論建物
    所有權人是否同時為土地之所有權人」，建物均得併付拍賣－－亦即系爭停車場
    建物應有部分一一八分之十四之所有權人廖秋芬等七人縱非土地所有權人，亦得
    將該部分建物併付拍賣，尚乏依據。從而，系爭土地及建物之強制執行程序難謂
    違法，原告之訴及假執行之聲請，均應予駁回。
五、據上論結，原告之訴為無理由，依民事訴訟法第七十八條判決如主文。
中      華      民      國    九十      年      三      月      六      日
                                            民事第二庭法      官
右為正本係照原本作成
如對本判決上訴，須於判決送達後廿日內向本院提出上訴狀
中      華      民      國    九十      年      三      月      六      日
~B法院書記官  呂昆


司法院資訊處製作；財團法人民間司法改革基金會備份。
